【裁判字號】    98,上易,6
【裁判日期】    981118
【裁判案由】    拆除地上物
【裁判全文】
臺灣高等法院臺南分院民事判決  98年度上易字第6號
上  訴  人  甲○○○
            乙 ○ ○
            ○○○○
共      同
訴訟代理人  丁 ○ ○
            丙 ○ ○
上  訴  人  己○○○
被  上訴人  戊 ○ ○
上列當事人間請求拆除地上物事件，上訴人對於中華民國97年11
月11日臺灣嘉義地方法院第一審判決（97年度訴字第194 號）提
起上訴，本院判決如下：
    主  文
原判決不利上訴人部分及訴訟費用之裁判均廢棄。
上列廢棄部分，發回臺灣嘉義地方法院。
    事實及理由
一、按民事訴訟法第56條規定，訴訟標的對於共同訴訟之各人必
    須合一確定者，共同訴訟人中一人之行為有利益於共同訴訟
    人者，其效力及於全體。次按公同共有物之處分及其他權利
    之行使，如依其公同關係所由規定之法律或契約未另有規定
    ，應得公同共有人全體之同意，民法第828 條定有明文，則
    關於此公同共有物之訴訟，應由全體公同共有人一同起訴或
    被訴，並應適用民事訴訟法第56條各款規定，此有最高法院
    68年度第10次民事庭會議決議足參。本件為請求拆除地上物
    之訴，其訴訟標的物即原判決附圖編號1至4所示地上物，為
    上訴人甲○○○、林富儂與原審同造被告己○○○之公同共
    有物，依法應由全體公同共有人一同起訴或應訴，則上訴人
    甲○○○、林富儂上訴之效力，自及於原審同造被告己○○
    ○，爰將之併列為上訴人，合先敘明。
二、被上訴人主張：坐落嘉義縣新港鄉○○段308號、面積982平
    方公尺之土地（下稱系爭土地），為原法院95年度執日字第
    10640 號強制執行事件拍定由其買受，並由原法院發給權利
    移轉證書，且經登記完畢發給所有權狀在案。惟系爭土地上
    有如原判決附圖所示編號1至4之磚瓦造房屋等地上物（下稱
    系爭房屋），係訴外人林品所遺留，由訴外人林水木及上訴
    人己○○○共同繼承，訴外人林水木死亡後，其公同共有 2
    分之1 部分，因訴外人林水木之其他繼承人均拋棄繼承，故
    由上訴人甲○○○、林富儂共同繼承，另上訴人己○○○公
    同共有之2分之1部分，復已出售由其取得，又因系爭房屋目
    前無人居住且破舊不堪。爰依民法第767 條之法律關係，請
    求上訴人除去地上物交付土地。爰在原審求為命上訴人應將
    系爭土地上如原判決附圖編號1至4所示地上物拆除，並將該
    部分之土地返還之判決等語。原審為其勝訴之判決，上訴人
    聲明不服提起上訴，爰答辯聲明求為判決：
    (一)上訴駁回。
    (二)第二審訴訟費用由上訴人負擔。
三、上訴人甲○○○、林富儂則以：系爭土地及地上物原均為訴
    外人林水木所有，嗣由其等及己○○○繼承而為公同共有，
    其中系爭土地部分，嗣雖由被上訴人取得所有權，然被上訴
    人取得系爭土地所有權前，其上未保存登記之系爭房屋，亦
    為上訴人繼承訴外人林水木之財產而為公同共有，目前由其
    等居住使用中，房屋結構仍完整堅固而有價值。又系爭房屋
    為上訴人三人因繼承而取得公同共有，上訴人三人既尚未分
    割遺產，自無持分比例可言，故被上訴人主張向上訴人己○
    ○○購買系爭房屋公同共有2分之1部分，應屬無效行為。另
    系爭房屋係未經保存登記之不動產，依民法第758條及第759
    條規定，上訴人己○○○應不得處分系爭房屋，被上訴人向
    其購買系爭房屋公同共有2分之1部分，亦因無法登記而不生
    效力。縱認被上訴人取得系爭房屋之公同共有2分之1所有權
    ，惟因被上訴人取得系爭房屋所有權之比例亦未逾2分之1，
    依土地法第34條之1 前段規定，被上訴人對系爭房屋亦無處
    分權等語。爰聲明求為判決：
    (一)原判決不利於上訴人部分廢棄。
    (二)上列廢棄部分，被上訴人在第一審之訴駁回。
    (三)第一、二審訴訟費用由被上訴人負擔。
四、按第一審之訴訟程序有重大之瑕疵者，第二審法院得廢棄原
    判決，而將該事件發回原法院，但以因維持審級制度認為必
    要時為限；又前項情形，應予當事人陳述意見之機會，如兩
    造同意願由第二審法院就該事件為裁判者，應自為判決；又
    依第一項之規定廢棄原判決者，其第一審訴訟程序有瑕疵之
    部分，視為亦經廢棄；民事訴訟法第451條第1、2、3項定有
    明文。又第451條第1項之判決，得不經言詞辯論為之，亦為
    同法第453所定明。
五、原審雖認上訴人己○○○有訴訟能力，並對其進行訴訟程序
    後作成判決；惟查上訴人己○○○雖已成年，然於民國（下
    同）95年1 月12日起即意識不清，加上因中風無法言語溝通
    ，也無法表達個人之意願，迄今仍存在上開情事等情，業經
    本院依職權向財團法人佛教慈濟綜合醫院大林分院函查屬實
    ，有該院98年10月1日慈醫大林文字第981576 號函附己○○
    ○病歷影本及病情說明書附卷足稽（見本院卷第133至188頁
    ），堪認上訴人己○○○自95年1 月12日起，即已無法辨識
    利害得失及知悉訴訟行為之結果，而行權利之伸張及防禦方
    法之能力顯然不足，顯無法獨立以法律行為負義務，訴訟能
    力已有欠缺。原審未由法定代理人合法代理，或經當事人補
    正或依民事訴訟法第51條第1 項規定，聲請法院選任特別代
    理人前，即對上訴人己○○○進行訴訟程序，未於命補正後
    依民事訴訟法第249 條第1項第4款規定，裁定駁回其訴，而
    竟為實體判決，就此之訴訟程序有重大之瑕疵，上訴人甲○
    ○○、林富儂之訴訟代理人於本院行準備程序期日，復表示
    不同意由本院為裁判，並請求廢棄發回原審，由原審重為審
    理（見本院卷第203頁），本件自無民事訴訟法第451 條第2
    項「自為判決」規定之適用。從而上訴人甲○○○、林富儂
    執此指摘原審對其不利判決部分不當，求予廢棄，將本事件
    發回原法院更為裁判，以維護當事人之審級利益，自為有理
    由。爰不經言詞辯論，逕將原審此部分判決廢棄發回原法院
    ，以符法制。
六、末按本件訴訟標的於上訴人間有合一確定之必要，而有民事
    訴訟法第56條規定之適用，則本院廢棄原審關於命上訴人己
    ○○○給付部分裁判發回原法院，原審就其餘上訴人所為裁
    判，視為其第一審訴訟程序亦有瑕疵，應併予廢棄此部分原
    判決，發回原法院。從而上訴人提起上訴，求予廢棄原判決
    不利於上訴人部分裁判，為有理由，應予准許。
七、據上論結，依民事訴訟法第453 條、第451條第1項，判決如
    主文。
中    華    民    國    98    年    11    月    18    日
                  民事第一庭  審判長法  官  丁振昌
                                    法  官  高明發
                                    法  官  林永茂
上為正本係照原本作成。
不得上訴。
中    華    民    國    98    年    11    月    18    日
                                    書記官  謝素嬿


司法院資訊處製作；財團法人民間司法改革基金會備份。
